【裁判字號】    98,台上,7359
【裁判日期】    981210
【裁判案由】    殺人未遂
【裁判全文】
最高法院刑事判決            九十八年度台上字第七三五九號
上  訴  人  甲○○
選任辯護人  蔡敬文律師
上列上訴人因殺人未遂案件，不服台灣高等法院台南分院中華民
國九十八年九月三十日第二審判決（九十八年度上訴字第七八四
號，起訴案號：台灣雲林地方法院檢察署九十八年度偵字第六○
七號），提起上訴，本院判決如下：
    主  文
上訴駁回。
    理  由
按刑事訴訟法第三百七十七條規定，上訴於第三審法院，非以判
決違背法令為理由，不得為之。是提起第三審上訴，應以原判決
違背法令為理由，係屬法定要件。如果上訴理由書狀並未依據卷
內訴訟資料，具體指摘原判決不適用何種法則或如何適用不當，
或所指摘原判決違法情事，顯與法律規定得為第三審上訴理由之
違法情形，不相適合時，均應認其上訴為違背法律上之程式，予
以駁回。本件上訴人甲○○上訴意旨略稱：(一)、原審審理庭時，
審判長問上訴人「是否知道會把人燒死的後果」？上訴人答稱：
「知道，至今我仍然很愛我老婆，她疑似有外遇，一直無法挽回
，她也不願回心轉意，我是想說如果把妻子毀容，別人就不會與
我太太在一起，我只是想要毀容的意思而已，不是要殺她」。準
此，上訴人將汽油從被害人乙○○頭上淋下（再予點火），其目
的在於傷害她的容貌，待其容貌受傷害後，即不會再有外遇，而
且外遇之對象也會因其容貌受傷害後不再漂亮而離開她，上訴人
即可與乙○○繼續在一起。足徵上訴人以汽油從乙○○頭部淋下
（再予點火）之目的，顯然不在殺害乙○○。又依據乙○○在原
審之證述，上訴人在房間內將火點燃後，即將乙○○推向床鋪，
並以棉被覆蓋，亦可知上訴人並無殺害乙○○之意思，否則上訴
人大可讓火勢一直在乙○○身上燃燒，以達到燒死乙○○之目的
。依據上訴人及乙○○之上開陳述，足證上訴人點火之目的，不
在殺害乙○○，而是在毀損其容貌。原審關於「（上訴人）點火
時，有無使乙○○喪失生命之故意」，在無證據之情形下，徒憑
主觀之臆測，遽認上訴人刻意將乙○○騙回家，再取出汽油澆淋
在乙○○身體之重要部位，點火引燃，具有殺人之故意云云。即
有認定犯罪事實不依證據之違法。(二)、上訴人點火時，既無使乙
○○喪失生命之故意，則上訴人之行為，僅該當於刑法第二百七
十八條之使人受重傷既遂或未遂罪。原判決論以同法第二百七十
一條第二項、第一項之殺人未遂罪，有適用法則不當之違法。(三)
、已著手於犯罪行為之實行，而因己意中止或防止其結果之發生
者，減輕或免除其刑。結果之不發生，非防止行為所致，而行為
人已盡力為防止行為者，亦同。刑法第二十七條第一項定有明文
。上訴人點燃汽油後，即將乙○○推向床鋪，並以棉被覆蓋。嗣
上訴人見火勢無法撲滅，乃趕緊跑出屋外呼救，終由鄰人幫忙滅
火，並將乙○○身上之火勢撲滅，抱出房外，使乙○○倖免於難
。於此情形，乙○○之免於死亡及房屋免於燒燬，雖非上訴人之
防止行為所致。但上訴人點燃汽油後，顯然已盡力使結果不發生
，而有刑法第二十七條第一項後段中止犯之適用。原審認為不合
中止犯之要件，有判決不適用法則之違法。(四)、原判決雖記載，
乙○○於原審證述：當時其身上之火勢尚未熄滅，上訴人即跑出
房外喊救命，伊是由鄰人潑水滅火並抱出房間外等語。但經原審
之辯護人詰問：其在準備程序時，說是上訴人把她抱出去的，何
以在審判庭又說不是。乙○○答稱：「開完準備程序庭後，我有
問家人，他們說是鄰居抱我出去的」。其所稱「是鄰居抱我出去
的」云云，係聽聞自「家人」之陳述，並非其親聞目睹，屬於傳
聞證據，無證據能力。原審以上開傳聞證據，採為判決之依據，
違背證據法則。又乙○○既陳述，聽聞「家人」說是鄰居抱她出
去的。原審未傳喚該「原始證人」到庭究明，亦有調查未盡之違
法云云。
惟查：上訴第三審法院之案件，是否以判決違背法令為上訴理由
，應就上訴人之上訴理由書狀加以審查。至原判決究有無違法，
與上訴是否以違法為理由為兩事（參考本院七十一年台上字第七
七二八號判例）。原判決綜合全案卷證資料，本於事實審法院之
推理作用，認定上訴人因懷疑其配偶乙○○感情出軌，致心生不
滿，乃基於使用汽油，以放火方式殺害乙○○之犯意，先於民國
九十八年一月二十二日下午三時許，向乙○○佯稱上訴人之母親
過世，要求乙○○返家祭拜，使乙○○誤信為真，於同日下午三
時七、八分許，隨上訴人返回雲林縣水林鄉春埔村山寮十七號住
宅。待返家後，乙○○始知受騙，二人即在房間發生爭執，上訴
人（為避免波及其子吳育恆）即將吳育恆趕出房間外，並取出其
事先準備，以二十公升容器盛裝之汽油一桶，將汽油從乙○○頭
部右側淋下，隨即以打火機點燃。待乙○○全身著火後，上訴人
因一時驚慌，將乙○○推向床鋪，並以棉被覆蓋，（竟不顧）火
勢正在燃燒中，即自行往房間外逃生呼救（上訴人亦被燒傷）。
嗣火勢因汽油之流動在房間內迅速延燒，鄰人發現後趕來滅火，
始將現場房屋（已獨立燃燒）及乙○○身上之火勢撲滅，倖未發
生死亡及燒燬該住宅之結果，惟乙○○之顏面、頸部、軀幹及四
肢，已有百分之二十五之體面積，受到二至三度燒傷等情。因而
撤銷第一審判決，依想像競合犯規定，從一重改判論處上訴人殺
人未遂（累犯，於依未遂犯規定減輕其刑後，量處有期徒刑八年
）罪刑，已依據卷內資料，說明其所憑之證據及認定之理由。就
上訴人所為之辯解，並已敘明：前揭事實迭據乙○○於偵、審中
指證綦詳，核與證人即上訴人與乙○○之子吳育恆證述之情節相
符，並有乙○○受傷之診斷證明書、囑咐處方箋、上訴人受傷之
診斷證明書、現場照片、雲林縣消防局火災原因調查報告書及燒
燬物清單等附卷可稽。上訴人亦承認，有於前揭時、地，以汽油
從乙○○之頭部右側淋下，並點火引燃，致乙○○被燒傷、房屋
亦遭火燃之事實，其雖否認有殺人之犯意，辯稱僅基於毀容之目
的，且係自行中止犯行云云。然而，上訴人係向乙○○佯稱其母
親過世，要求乙○○返家祭拜，將乙○○誘騙回家，已據乙○○
、吳育恆證述明確。待渠等回家後，上訴人即以汽油從乙○○之
頭部淋下，汽油已順勢流至乙○○之軀幹及地面，再以打火機點
燃，予以焚燒。而頭部、軀幹乃人體重要部位，以汽油澆淋點火
燃燒，足斃人命，此為一般人所週知之事實。上訴人於偵、審中
，亦陳述「知道」以汽油從頭部淋至身體，並點火燃燒，會致人
於死，足徵其有殺人之犯意。嗣雖經鄰人及時滅火，將現場房屋
（已獨立燃燒）及乙○○身上之火勢撲滅，而未發生死亡及燒燬
該住宅之結果，惟仍應負殺人未遂、放火燒燬現供人使用之住宅
未遂罪責。上訴人雖辯稱，其於點火後，有以棉被沾水蓋住乙○
○後，始逃離房間。惟乙○○已結證稱：上訴人點火後，雖將伊
推往床鋪，並以棉被覆蓋，但房間並沒有水，棉被不可能沾水，
且當時其身上火勢正在燃燒中，上訴人竟逕自逃命，嗣後是由鄰
人出面潑水、滅火始獲救。吳育恆亦證稱：「後來爸爸就跑到客
廳，一直罵髒話……爸爸當時沒有救火」。另參與滅火之證人吳
水車且證稱：「由我、我兒子及鄰居一起撲滅（火勢），她丈夫
（指上訴人）站於神明廳……未參與實際搶救」。足證上訴人於
點燃汽油後，係於乙○○之身體正在燃燒中，不顧其死活，逕自
逃離房間，嗣乙○○係經由鄰人出面營救，於撲滅火勢後，始免
於死亡。上訴人之行為，顯與中止未遂之要件不合。因認上訴人
確有前揭犯行，而以上訴人嗣後否認有殺人之犯意，辯稱其目的
僅在於毀容，且本件是中止未遂云云，乃飾卸之詞，不可採信等
情，已逐一說明及指駁。上訴意旨對於原判決所為前揭論斷，並
未依據卷內資料，具體指摘有何違背法令情形。且查：(一)、刑法
第二十七條第一項後段規定，「結果之不發生，非防止行為所致
，而行為人已盡力為防止行為者」之準中止犯，所稱已盡力為防
止行為，乃依當時情況，行為人因衷心悛悔，已誠摯努力，積極
盡其防止之能事，而實行與有效防止結果行為，具有相當性之行
為而言。亦即，至少須為與自己防止其結果之發生，可同視程度
之努力者，始克相當。倘行為人僅消極停止其犯罪行為，並容忍
外力之介入，致未發生結果；或其防止結果行為，尚有未盡，而
係因外力之介入，致未發生結果者，仍屬障礙未遂，非準中止未
遂。上訴人於點燃汽油後，並未將乙○○救出火場，反而將之推
向床鋪，且於乙○○之身體正在燃燒中，竟不顧其死活，逕自逃
離房間。上訴人於被燒傷逃離後，雖向鄰居呼救，但於鄰人前來
救火時，仍在一旁「罵髒話」，並未參與救助乙○○之行為。嗣
鄰人於撲滅火勢後，始發現乙○○倒臥在房間內，已奄奄一息。
本件上訴人之情形，即顯然與「行為人已盡力為防止行為」之要
件不符。又吳水車已證述：「等到火勢熄滅後，鄰居表示臥房裡
還有人受困，我進去臥房裡，發現傷者乙○○躺臥在地上無掙扎
動作，我將傷者抱至神明廳地板上，等待救護車」（見偵查卷第
四十三頁）。依其證述，乙○○係由吳水車抱出臥房，與原判決
之認定，並無齟齬。況撲滅火勢後，乙○○究竟係由上訴人或吳
水車將之抱出臥房，乃犯罪完成後之行為，並不影響本件犯罪事
實之認定。上訴人此部分之指摘，並非適法之第三審上訴理由。
(二)、事實之認定與證據之取捨，乃事實審法院之職權，苟其事實
之認定及證據之取捨，並不違背經驗法則與論理法則，即不容任
意指為違法而執為上訴第三審之理由。原判決認定上訴人有殺人
之犯意，已依據卷內資料，說明其所憑之證據及認定之理由。上
訴人於原審行準備程序及言詞辯論時，亦為認罪之答辯，先後陳
述「犯罪事實我承認」，及「承認」檢察官起訴之事實（見原審
卷第二十一頁、第五十九頁）。其待上訴本院後，再事否認有殺
人之犯意，乃單純事實之爭執，且非依據卷內資料執為指摘。至
於其餘部分，則為對於原判決已說明事項及屬原審採證認事職權
之適法行使，持憑己見而為不同之評價，均與法律規定得為第三
審上訴理由之違法情形，不相適合。其上訴違背法律上之程式，
應予駁回。
據上論結，應依刑事訴訟法第三百九十五條前段，判決如主文。
中    華    民    國  九十八  年   十二   月    十    日
                      最高法院刑事第六庭
                          審判長法官  謝  俊  雄
                                法官  陳  世  雄
                                法官  魏  新  和
                                法官  吳  信  銘
                                法官  徐  文  亮
      本件正本證明與原本無異
                                      書  記  官
中    華    民    國  九十八  年   十二   月   十四   日
                                                      V


司法院資訊處製作；財團法人民間司法改革基金會備份。
